【裁判字號】    92,簡上,17
【裁判日期】    920506
【裁判案由】    給付電費
【裁判全文】
臺灣臺南地方法院民事判決  九十二年度簡上字第一七號
    上  訴  人  乙○○
    訴訟代理人  蔡清河律師
    被上訴人    台灣電力股份有限公司新營區營業處
    法定代理人  甲○○
    訴訟代理人  丙○○
右當事人間請求給付電費事件，上訴人對於中華民國九十一年十二月九日本院新營簡
易庭九十一年度營簡字第一五二號第一審簡易判決提起上訴，本院判決如左：
    主  文
原判決廢棄。
被上訴人在第一審簡易之訴駁回。
第一、二審訴訟費用由被上訴人負擔。
    事  實
甲、上訴人方面：
一、聲明：(一)原判決廢棄。(二)被上訴人在第一審簡易之訴駁回。
二、陳述：除與原審提出相同者，茲引用之外，補稱：
（一）原判決諭知被上訴人在一審之訴為有理由，係以(一)上訴人應有提供土地所有權
      狀予第三人之事實，(二)該第三人持上訴人提供之土地所有權狀及印章據以向被
      上訴人申請供電，足使被上訴人以為上訴人有以代理權授與第三人之行為，而
      同意第三人之申請，則上訴人之行為業已符合表見代理之行為，應負有授權人
      責任，(三)從而，被上訴人本於用電契約，請求上訴人給付積欠之電費為有理由
      等為依據。
（二）惟：
  １、原判決認上訴人之行為符合表見代理之情形，應負授權人責任，顯有適用法規
      不當之情事：
    (1)按民法第一百六十九條前段所規定之表見代理，必須本人就某種法律行為確有
      表見之事實，足使第三人就該法律行為信該他人有代理權之情形，始屬相當，
      倘本人僅將所有不動產所有權狀及印鑑用章交付他人，既尚難據以臆斷本人之
      用意何在，則得否徒憑該項單純之交付行為推定本人已有令第三人信該他人有
      某種法律行為代理之表見事實存在，非無疑義（參最高法院12.14.七十八年台
      上字第二四七三號判決）。
    (2)縱認有人持系爭土地之所有權狀原本及印章申請用電，揆諸前揭判決意旨，委
      難推定有令被上訴人信該他人有申請用電代理權之表見事實存在，從而亦難使
      上訴人負表見代理之授權人責任，原判決對此顯有適用法規不當之情事。
  ２、原判決有理由矛盾之情事：
      原判決於理由欄四(三)僅認定上訴人應有提供土地所有權狀予第三人之事實，而
      系爭用電契約申請書上之上訴人印文既經上訴人否認其真正，亦經原審核對卷
      附上訴人之印鑑證明，確屬不相符，原判決竟於理由欄四(三)以該第三人持上訴
      人提供之土地所有權狀及印章據以向被上訴人申請供電，足使被上訴人信以為
      上訴人有以代權授與第三人之行為，同意第三人之申請，認上訴人之行為業已
      符合表見代理之代行為，應負有授權人責任，原判決認定事實與卷證資料不符
      ，且所述理由前後不一致，有理由矛盾之情事。
  ３、原審未諭令被上訴人就其主張之事實盡其舉證責任，於法亦有違誤：
      被上訴人主張用戶申請用電時需提出身分證、印章及土地或建物所有權狀供被
      上訴人審核，本件用電申請有提出土地所有權狀原本及印章供被上訴人審核等
      事實，為上訴人所否認，被上訴人雖提出原始申請資料為證，然該申請資料僅
      有土地所有權影本，並未能證明該申請人曾提出土地所有權狀正本，況被上訴
      人迄未舉證證明該申請人曾提出上訴人之身分證正本或影本及所提出申請書上
      之上訴人之印文為真正，原判決竟逕自認定被上訴人主張事實為真，亦有違誤
      。
三、證據：除援用第一審所提證據外，補提簽收書一紙為證，並聲請訊問證人陳冠州
    。
乙、被上訴人方面：
一、聲明：求為判決：駁回上訴。
二、陳述：除與原審提出相同者，茲引用之外，補稱：
    上訴人既提供用電地點之土地權狀及印章（本公司申請各項用電，並無須使用印
    鑑方得辦理之規定，亦無須核對印鑑卡，衡諸目前其他公用事業之做法亦同）申
    請用電；本案縱非上訴人本人親自申請，因土地所有權狀為所有權之具體表徵，
    足使被上訴人信以為第三人有上訴人之授權，而據以供電，上訴人之行為業已符
    合表見代理之行為，應負有授權人責任才是，且上訴人知悉第三人將該地興建汽
    車旅館，而電力供應為營業之必需，上訴人既與第三人達成買賣之合意，並申請
    建照及取得路權，足見上訴人必同意第三人依提供之土地所有權狀及印章申請用
    電，依前所述該申請用電上訴人必了然於胸，因此本於用電契約，上訴人理應給
    付積欠被上訴人之電費。
三、證據：除援用第一審所提證據外，並聲請訊問證人蔡正仕。
丙、本院依職權訊問證人黃瑞豐。
    理  由
一、被上訴人起訴主張：上訴人於民國八十五年間以台南縣北門鄉○○○段四八七之
    八地號土地（下稱系爭土地）為供應處所，向被上訴人申請供應電力使用，經被
    上訴人同意後，乃依約予以供電。詎上訴人使用被上訴人供應之電力後，積欠九
    十年七月份至同年十一月份之電費，合計新台幣（下同）十四萬六千五百十八元
    未如數繳納。又上訴人雖否認有向被上訴人申請用電，但是依規定申請用電須出
    具土地所有權狀原本及印章，因此上訴人縱非親自辦理申請用電，亦是授權他人
    代為辦理。又縱使上訴人並未授權他人代為申請用電，但申請用電時既有提出上
    訴人印章及土地所有權狀，本件亦有表見代理之情形。為此求為判決：上訴人應
    給付被上訴人前開積欠之電費，及自支付命令送達上訴人之翌日起至清償日止，
    按週年利率百分之五計算之利息等情。
二、上訴人則以：系爭土地為訴外人陳冠州所有，但信託登記予上訴人，陳冠州與上
    訴人已於八十九年八月六日合意終止系爭土地之信託關係。又系爭土地信託期間
    雖由上訴人管理，但上訴人並未在系爭土地上興建地上物，更未向被上訴人申請
    用電，亦未同意他人以系爭土地被上訴人申請用電，或提供系爭土地之所有權狀
    、上訴人身分證及印章等資料供他人向被上訴人申請用電。被上訴人於他人申請
    之初，未核對權狀及身分，即貿然核准並架設電桿及供電，縱令有供電事實，該
    用電既非上訴人或陳冠州所申請，自無令上訴人負擔電費之理。又縱令確有他人
    持系爭土地之所有權狀及上訴人之身分證及印章申請用電，惟依據最高法院七十
    八年度台上字第二四七三號判決意旨，認民法第一百六十九條前段所規定之表見
    代理，必須本人就某種法律行為確有表見之事實，足使第三人就該法律行為信該
    他人有代理權之情形，始屬相當，倘本人僅將其所有不動產所有權狀及印鑑用章
    交付他人，尚難據以臆斷本人之用意何在則得否徒憑該向單純之交付行為推定本
    人已有令第三人信該他人有某種法律行為代理之表見事實存在，非無疑義。則亦
    難推定被上訴人有信該他人申請用電之表見事實存在，亦難使上訴人負表見代理
    之授權人責任。況本件申請用電之地址係四八七之八地號土地，被上訴人卻架設
    電桿於陳冠州所有另筆同地段四八七之一六地號土地上，陳冠州曾委託友人陳見
    文前往被上訴人營業處檢舉，要求拆除，被上訴人以有人申請用電，繳費正常，
    無理由拆除等語加以拒絕，現無人繳費，竟又向上訴人追償，更是無理等語，資
    為抗辯。
三、查本件被上訴人主張上訴人申請用電之事實，固據提出表燈（新設）登記單、土
    地所有權狀、用戶姓名地址更正清單、台電營業規則、電費收據、欠費查詢單各
    一件（以上均為影本）為證，惟為上訴人所否認，並以前揭詞情置辯。是本件所
    應斟酌厥為：（一）上訴人是否有親自或授權第三人與被上訴人成立供電契約？
    （二）縱上訴人無授權第三人代為申請供電，惟上訴人將土地所有權狀、印章等
    件，交由第三人使用，則上訴人之行為是否構成表見代理而應負民法第一百六十
    九條第一項前段之授權人責任？經查：
（一）按契約應由雙方當事人達成意思之合致，始足成立，且主張法律關係存在之當
      事人，須就該法律關係發生所須具備之特別要件，負舉證責任（最高法院四十
      八年台上字第八八七號判例意旨參照）。本件被上訴人既主張上訴人親自或授
      權他人向其提出申請用電，或上訴人有表見代理之情形等節，均為上訴人所否
      認，揆諸前揭說明，被上訴人自應就上開事實，負舉證責任，合先敘明。
（二）觀諸被上訴人提出之表燈（新設）登記單，其上雖載有上訴人之姓名，並蓋有
      上訴人之印文，惟上訴人業已否認簽名及印文之真正，參以證人即代辦申請用
      電之水電工程行老闆蔡正仕到庭證稱：係張保進委託伊向被上訴人申請用電，
      系爭土地所有權狀及上訴人印章是張保進交給伊的等語（見本院卷五四頁），
      查證人蔡正仕係被上訴人所聲請訊問，且其與兩造均無親戚、僱佣關係，理應
      無偏袒任一方之虞，其證言應堪採信。再者，經比對台南縣麻豆戶政事務所檢
      送上訴人之印鑑證明資料（原審卷一二九頁、一三０頁），核與上開表燈（新
      設）登記單上所蓋用之上訴人印文顯然不同，被上訴人就此亦不爭執，然其既
      未能舉證上開登記單上簽名、印文係真正，則堪認本件用電應非上訴人本人親
      自申請，甚為明確。
（三）又被上訴人復主張：本件用電申請有提出土地所有權狀原本及印章，可見上訴
      人應有授權第三人代理上訴人申請云云。惟查，上訴人陳稱其從未交付系爭土
      地所有權狀或印章予被上訴人，而土地真正所有權人陳冠州雖曾與訴外人張保
      進簽訂土地買賣契約，而交付土地所有權狀影本予張保進，惟從未親自或授權
      張保進代理申請供電事宜（見陳冠州證言，本院卷四九頁）。經查，被上訴人
      所提表燈（新設）登記單上所載上訴人之簽名及用印既未能證明其真實性，業
      已認定如前，而系爭土地所有權狀（不論所提出者係原本或影本）亦不足以證
      明上訴人有授權代理之意思，本院尚難以此遽認上訴人有授權張保進代為申請
      用電之事實。
（四）至被上訴人另主張：本件用戶申請用電時有提出印章及土地所有權狀供被上訴
      人審核，縱不能認定有代理之意思，亦有表見代理之適用云云。惟按民法第一
      百六十九條前段所規定之表見代理，必須本人就某種法律行為確有表見之事實
      ，足使第三人就該法律行為信該他人有代理權之情形，始屬相當（最高法院七
      十八年度台上字第二四七三號判決參照）。查上訴人既無法證明表燈（新設）
      登記單上之上訴人印文係屬真正，已如前述，而僅有交付土地所有權狀（不論
      原本或影本）之行為，客觀上亦難足使一般人相信有授與申請用電之權限存在
      ，此外被上訴人復未能舉證證明上訴人有何其他表見授權或容忍授權之事實，
      自不得徒憑上訴人交付土地所有權狀予張保進，即認上訴人應依民法第一百六
      十九條表見代理之規定負授權人責任。
四、綜上所述，上訴人既未親自或授權第三人與被上訴人就供電契約達成意思表示一
    致，且上訴人亦無表見代理之情形，是上訴人前開所辯，自屬可信，被上訴人主
    張為不足採。從而，被上訴人本於用電契約之法律關係，請求上訴人給付電費十
    四萬六千五百一十八元，及自支付命令送達被告之翌日即九十一年二月十日起至
    清償日止，按週年利率百分之五計算之利息，為無理由，不應准許。原審判命上
    訴人給付上開金額，自有未洽。上訴意旨指摘原判決不當，求予廢棄改判，為有
    理由，自應由本院予以廢棄改判，如主文第二項所示。
五、據上論結，本件上訴為有理由，依民事訴訟法第四百三十六條之一第三項、第四
    百五十條、第七十八條，判決如主文。
中      華      民      國    九十二    年      五      月      六      日
                                臺灣臺南地方法院民事第三庭
~B審判長法  官  王金龍
~B      法  官  林逸梅
~B      法  官  蔡雅惠
右正本證明與原本無異。
本判決不得上訴。
中      華      民      國    九十二    年      五      月      六      日
~B      法院書記官  葉東平


司法院資訊處製作；財團法人民間司法改革基金會備份。
